臺灣臺中地方法院刑事判決　　　　　　　　　　　　九十二年度易字第二一號
　　公　訴　人　臺灣臺中地方法院檢察署檢察官
　　被　　　告　乙○○
　　選任辯護人　黃興木律師
右列被告因詐欺案件，經檢察官提起公訴（九十一年度偵字第二０三九五號），本院
判決如左：
    主  文
乙○○無罪。
    理  由
一、公訴意旨略以：被告乙○○明知其開設於臺中區中小企業銀行外埔分行之支票帳
    戶，自民國八十七年十月間發生退票紀錄，於同年月三十日起為票據交換所列為
    拒絕往來戶，已無資力償付債款，竟基於意圖為自已不法所有之概括犯意，於八
    十七年十一月十六日、十七日，分別持附表所示編號九、十之支票（起訴書將附
    表編號九之支票號碼誤載為602560、將編號十之支票號碼誤載為602561），在台
    中縣外埔鄉甲后新城七巷一號（該址為被告之住處，公訴人誤認係告訴人丁○○
    住處），分別向丁○○借款，丁○○不知上開二張支票已無兌現可能，而陷於錯
    誤，乃交付同面額之現款予乙○○，足生損害於丁○○，案經丁○○告訴，因認
    被告涉犯刑法第三百三十九條第一項之詐欺取財犯行等語。
二、按犯罪事實應依證據認定之，無證據不得認定其犯罪事實，又不能證明被告犯罪
    者，應諭知無罪之判決，刑事訴訟法第一百五十四條第二項及第三百零一條第一
    項分別定有明文。次按刑事訴訟法上所謂認定犯罪事實之證據，係指足以認定被
    告確有犯罪行為之積極證據而言；如未能發現相當證據或證據不足以證明，自不
    能以推測或擬制之方法，以為裁判基礎（最高法院二十九年上字第三一○五號、
    四十年台上字第八十六號判例參照）。而告訴人之告訴，係以使被告受刑事訴追
    為目的，是其陳述是否與事實相符，仍應調查其他證據以資審認；刑法第三百三
    十九條第一項之詐欺罪，須行為人施用詐術，致他人陷於錯誤而為財物之交付始
    可，如行為人並未施用詐術，或其所用方法不能認係詐術，亦不致使人陷於錯誤
    ，即均與該條之構成要件有間（最高法院五十二年台上字第一三００號、四十六
    年台上字第二六０號判例參照）。公訴人認被告涉犯詐欺取財罪，係以：被告坦
    承附表編號九、十所示之支票於八十七年十月間發生退票並為拒絕往來戶，且有
    向告訴人借取如附表所示現款，被告開設於臺中區中小企業銀行外埔分行之支票
    帳戶，自八十七年十月三十日起，被列為拒絕往來戶等情，是被告借貸時，早陷
    於無資力不能支付之狀態，竟隱瞞此事實，向告訴人借貸上開款項，事後分文不
    還，是其意圖為自己不法之所有，詐取告訴人借款之犯行，已甚灼然；且依卷附
    告訴人提出之代收票據明細表所示託收票據日期，被告交付告訴人如附表編號七
    、八之支票，告訴人分別於八十七年十月一日及八十七年十月二十七日交予銀行
    託收，果如被告所辯，附表所示編號九、十之支票係同年九月底交付告訴人，衡
    諸常情，告訴人理應一次交予銀行託收即可，豈有分次隔月交付銀行託收之理云
    云，為其主要論據。訊據被告堅決否認有公訴人所指詐欺取財之犯行，辯稱：伊
    並未到告訴人住處向告訴人借錢，附表編號九面額新台幣（下同）十萬元之支票
    係伊向告訴人借款時所交付，編號十面額二萬五千九百元之支票則係告訴人向伊
    借去繳納南山人壽之保險費，編號九之支票是在告訴人欠伊會款之後才到期，且
    上開二張支票於八十七年八、九月間，伊即在住處交付予告訴人，而非遲至八十
    七年十一月間始交付，公訴人將支票託收日視同伊交付支票予告訴人之日期，顯
    係誤解，況告訴人尚欠伊四十八萬元之互助會會款，伊可主張該十萬元借款部分
    與告訴人所欠之會款抵銷，伊並未詐騙告訴人等語。
三、經查：
（一）告訴人先於告訴狀指稱：被告持附表編號九、十，面額分別為十萬元及二萬五
      千九百元之支票向伊調借現金等語（見九十一年度發查字第四０七一號卷第六
      頁）。嗣於本院審理時亦指稱：支票是被告向伊借款的憑證，伊並未向被告借
      用支票，伊一年票款出入一、二千萬元，不可能向被告借用支票云云（見本院
      卷第十六頁）。惟告訴人於其偵查中所提出之調查證據聲請狀中坦承：伊於八
      十七年十一月十七日交付被告二萬五千九百元之現金，向被告借用附表編號十
      同面額之支票，以該支票支付伊保險客戶鄭錦蓮第二年之保險費予南山人壽，
      且於該支票背面加註「鄭錦蓮」三字，藉此作為服務保險客戶之方法，因南山
      人壽規定不得以營業人員本身之支票代繳，故伊方須向被告借票等語（見九十
      一年度偵字第二０三九五號卷第二三頁）。而卷附附表編號十之支票背面（見
      偵查卷第二四頁），確有「鄭錦蓮」之背書，並有「託收人」、「南山人壽保
      險股份有限公司」之記載，鄭錦蓮亦確為南山人壽保險股份有限公司之客戶，
      亦有告訴人所提出該公司之保單一份附卷可憑（見偵查卷第二四、二五頁），
      足見附表編號十之支票確係告訴人向被告借用，以繳付其客戶鄭錦蓮之保險費
      ，被告辯稱：附表編號十之支票係告訴人向伊借去繳納南山人壽之保險費等語
      ，應堪採信。告訴人指訴該支票係被告持以向其調借現金云云，尚屬無據。至
      被告於偵查中雖曾供稱該支票係伊向告訴人借款時所交付云云（見偵查卷第六
      頁），然參酌告訴人於上開調查證據聲請狀中所為之陳述，及附表編號十之支
      票背面所為之上開記載，該支票應非被告向告訴人借款時所交付，被告於偵查
      中就此部分所為之自白，顯與事實不符，不足採信，應以其嗣後於本院審理時
      所為之供述為可採，併此敘明。
（二）公訴人認被告在其所有臺中區中小企業銀行外埔分行之支票帳戶，於八十七年
      十月三十日為票據交換所列為拒絕往來戶後之同年十一月十六、十七日，分別
      持附表編號九、十之支票，向告訴人借款云云，係以告訴人所提出之案外人羅
      湘閩大甲鎮農會代收票據存摺，其上記載上開二張支票大甲農會託收之日期，
      分別為八十七年十一月十六日、十七日為據。惟查，上開代收票據存摺僅能證
      明附表編號九之支票於八十七年十一月十七日由該農會代收，至於編號十之該
      張支票則無代收之記錄。而編號十之支票係告訴人向被告借用以繳納鄭錦蓮之
      保險費，已如前述，嗣經南山人壽股份有限公司於八十七年十一月十三日收受
      ，提示交換後，於八十八年三月四日退票，有該公司函文一份暨所附之入帳報
      表及退票登記本影本附卷可稽（見本院卷第六五頁），公訴人認附表十之支票
      係八十七年十一月十七日由告訴人委託大甲農會代收，自與事實不符。又執票
      人將支票交由金融機構代收之日期，並不當然等於執票人取得該支票之日期，
      其理至明，無待贅述。公訴人認告訴人於八十七年十一月十七日將附表編號九
      之支票交由大甲農會託收，認該支票係被告同日交付予告訴人，自係推測之詞
      。本件尚無積極之證據足證被告於八十七年十月三十日支票已拒絕往來之後，
      仍持附表編號九之支票向告訴人調現，而有積極對被告施用詐術之行為。
（三）告訴人自承：被告交付附表編號六之支票向伊借款，於八十七年十一月三十日
      首度因拒絕往來退票，惟伊仍顧及雙方之友誼，且體恤被告經濟惡化之窘境，
      陸續資助被告，甚至被告本身之支票帳號已於八十七年十月三十日遭票據交換
      所列為拒絕往來戶，伊於同年十二月三十一日即知悉上開事實，仍願意繼續將
      金錢貸予被告，伊與被告交情之深厚，可見一斑等語（見發查卷第三頁反面）
      。準此，告訴人既早知被告經濟惡化，係基於兩人深厚之情誼，始願陸續資助
      被告，且於八十七年十月三日被告為票據交換所列為拒絕往來戶後，仍願將金
      錢借貸予被告，縱被告於交付附表編號九之支票予告訴人時，有公訴人所稱刻
      意隱瞞無資力之情事，然告訴人顯係基於與被告情誼深厚，而非因被告經濟基
      礎穩固、信用良好等因素，始願借款予被告，於此情況之下，實難認告訴人有
      陷於錯誤（誤認被告尚有還款能力）而借款予被告之情事。
（四）告訴人於本院審理時陳稱：伊並沒有欠被告任何互助會款云云（見本院卷第十
      六頁）。其後改稱：伊參加被告三會互助會，三會均已得標，最後好像有四會
      會款，共二十四萬元未繳，因為被告向伊跳票達八十幾萬元云云（見本院卷第
      八三、八四頁）；於其另案被訴偽造有價證券罪（本院九十年度訴字第二０五
      六號）之九十年七月四日偵查中則供稱：伊參加被告三會互助會，有欠被告七
      會會款，共四十二萬元等語，此部分並經本院調閱該卷查核無訛（見本院卷第
      一０二、一０三頁）。且證人甲○○即被告之母亦到庭結證稱：告訴人參加被
      告所招募之互助會三會，每會是二萬元，告訴人把會都標走，有八次沒有繳會
      款，共欠四十八萬元之會款未繳；被告之妻過世，會款都是伊在幫被告收，所
      以伊清楚告訴人有八會會款未繳等語（見本院卷第八七、九十頁）。告訴人對
      於有無積欠被告互助會會款、積欠之金額一事，前後陳述不一，參以證人甲○
      ○之上開證詞，被告辯稱：告訴人尚欠伊會款四十八萬元等語，應可採信。告
      訴人既尚欠被告互助會會款未償還，縱被告交付予告訴人附表編號九之面額十
      萬元支票未能兌現，被告主觀上係認兩造尚有債務糾紛，可相互抵銷，自不能
      因事後被告未給付票款，即認被告持支票向告訴人借款時，主觀上有何不法所
      有之意圖。
（五）告訴人指稱被告持附表編號十之支票向其借款，該支票係其於八十七年十一月
      十七日交由大甲農會託收，與事實不符，已如前述，且其對於有無積欠被告互
      助會會款、積欠金額一事，陳述亦前後不一，自不能以其有瑕疵之指訴，又查
      無其他證據可供佐證之情況下，認被告有其所指詐欺取財之犯行。
四、綜上所述，公訴人所舉之證據，均無法證明被告有持附表編號九、十所示之支票
    向告訴人詐取金錢之行為，本件與刑法上詐欺罪尚屬有間，被告辯稱：並未詐騙
    告訴人等語，應可採信。此外，復查無其他積極之證據足資證明被告確有公訴人
    所指詐欺取財之犯行，被告之犯罪事實即屬不能證明，依法自應諭知無罪之判決
    。
據上論斷，應依刑事訴訟法第三百零一條第一項判決如主文。
本案經檢察官丙○○到庭執行職務。
中      華      民      國    九十三    年      三      月      四      日
                              臺灣臺中地方法院刑事第十一庭
                                  審判長法  官  蔡  名  曜
                                        法  官  郭  書  豪
                                        法  官  黃  渙  文
右正本證明與原本無異。
如不服本判決，應於送達後十日內向本院提出上訴狀 （須附繕本） ，上訴於台灣高
法院台中分院。
                                        書記官
中      華      民      國    九十三    年      三      月      四      日
附表
~x0g2;
┌──┬────┬─────────┬─────┬───┬────┬───
│編號│託收日期│付款銀行          │票號      │帳號  │發票日  │金額
├──┼────┼─────────┼─────┼───┼────┼───
│一  │85/01/25│彰銀苑裡分行      │00000000  │      │85/02/25│十萬元
├──┼────┼─────────┼─────┼───┼────┼───
│二  │85/01/25│彰銀苑裡分行      │00000000  │      │85/03/25│十萬元
├──┼────┼─────────┼─────┼───┼────┼───
│三  │85/06/24│中區中小外埔分行  │0000000   │379-5 │85/09/30│二十五
├──┼────┼─────────┼─────┼───┼────┼───
│四  │86/10/20│太麻里農會        │0000000   │      │86/10/25│二十五
├──┼────┼─────────┼─────┼───┼────┼───
│五  │87/09/14│彰銀苑裡分行      │0000000   │      │87/09/13│四萬元
├──┼────┼─────────┼─────┼───┼────┼───
│六  │87/09/10│台銀鹿港分行      │0000000   │30411 │87/11/30│十六萬
├──┼────┼─────────┼─────┼───┼────┼───
│七  │87/10/01│中區中小外埔分行  │0000000   │379-5 │87/12/31│二十五
├──┼────┼─────────┼─────┼───┼────┼───
│八  │87/10/27│新竹區中小台中分行│0000000   │122-5 │87/12/10│十萬元
├──┼────┼─────────┼─────┼───┼────┼───
│九  │87/11/16│中區中小外埔分行  │0000000   │379-5 │88/02/28│十萬元
├──┼────┼─────────┼─────┼───┼────┼───
│十  │87/11/17│中區中小外埔分行  │0000000   │379-5 │88/02/28│二萬五
├──┼────┼─────────┼─────┼───┼────┼───
│十一│87/11/17│台南市第五信合社  │0000000   │      │88/02/05│十四萬
├──┼────┼─────────┼─────┼───┼────┼───
│十二│88/04/08│第七商銀國光分行  │0000000   │43490 │88/05/05│六萬五
└──┴────┴─────────┴─────┴───┴────┴───
~i;
